---
title: "Título"
author: "Igo da Costa Andrade"

# Metadados
booktitle: "Mecânica Clássica"
#booksubtitle: "Subtítulo do Livro"
bookauthors: "Taylor, J. R."
bookaddres: "Porto Alegre"
bookpublisher: "Bookman"
bookyear: "2013"
chaptertitle: "Leis de Newton do Movimento"
chapternumber: "1"
maincolor: "dc2531"

output: 
  bookdown::pdf_document2:
    template: template.tex
---

```{r setup, include=FALSE}
knitr::opts_chunk$set(echo = TRUE)
library(reticulate)
use_python("~/anaconda3/envs/science/bin/python")
# Funções auxiliares
fmt <- function(x, n=2, decimal.mark=",", big.mark=".", scientific=FALSE) {
  result <- format(round(x, n), decimal.mark=decimal.mark, big.mark=big.mark, scientific=scientific)
  return(result)
}
```

\section*{PROBLEMAS}

\subsection*{Seção 1.2 Espaço e Tempo}

\begin{enumerate}
  \item Dados dois vetores $\vet{v} = \ux + \uy$ e $\vet{c} = \ux + \uz$, determine $\vet{b} + \vet{c}$, $5\vet{b} + 2\vet{c}$, $\vet{b} \cdot \vet{c}$ e $\vet{b} \times \vet{c}$.\\
  \iniSol
    \begin{small}
    \begin{align*}
      \vet{b} + \vet{c} &= (\ux + \uy) + (\ux + \uz) = \ux + \uy  + \ux + \uz = 2\ux + \uy + \uz\\
      5\vet{b} + 2\vet{c} &= 5 (\ux + \uy) + 2(\ux + \uz) = 5\ux + 5\uy + 2\ux + 2\uz = 7\ux + 5\uy + 2\uz\\
      \vet{b} \cdot \vet{c} &= (\ux + \uy) \cdot (\ux + \uz) = \ux \cdot \ux + \ux \cdot \uz + \uy \cdot \ux + \uy \cdot \uz = 1 + 0 + 0 + 0 = 1\\
      \vet{b} \times \vet{c} &= 
      \begin{vmatrix}
        \ux & \uy & \uz\\
        1 & 1 & 0\\
        1 & 0 & 1
      \end{vmatrix} = 
      \ux \begin{vmatrix}
        1 & 0\\
        0 & 1
      \end{vmatrix} -
      \uy \begin{vmatrix}
        1 & 0\\
        1 & 1
      \end{vmatrix} + 
      \uz \begin{vmatrix}
        1 & 1\\
        1 & 0
      \end{vmatrix}
      \\
      &= \ux (1 \cdot 1 - 0 \cdot 0) - \uy (1 \cdot 1 - 1 \cdot 0) + \uz (1 \cdot 0 - 1 \cdot 1) = \ux - \uy - \uz
    \end{align*}
    \end{small}
  \fimSol
  %%%%
  \item Dois vetores são dados como $\vet{b} = (1,2,3)$ e $\vet{c} = (3, 2, 1)$. (Lembre-se de que essas declarações são uma forma compacta de fornacer as componentes dos vetores.) Determine $\vet{b} + \vet{c}$, $5\vet{b} + 2\vet{c}$, $\vet{b} \cdot \vet{c}$ e $\vet{b} \times \vet{c}$.\\
  \iniSol
    \begin{small}
    \begin{align*}
      \vet{b} + \vet{c} &= (1+3, 2+2, 3+1) = (4, 4, 4) = 2\ux + 4\uy + 4\uz\\
      5\vet{b} + 2\vet{c} &= (5\cdot 1+ 2 \cdot 3, 5\cdot 2+ 2 \cdot 2, 5\cdot 3+ 2 \cdot 1) = (5+6, 10+4, 15+2) = (11, 14,17) = 11\ux + 14\uy + 17\uz\\
      \vet{b} \cdot \vet{c} &= 1 \cdot 3 + 2 \cdot 2 + 3 \cdot 1 = 3 + 4 + 3 = 10\\
      \vet{b} \times \vet{c} &= 
      \begin{vmatrix}
        \ux & \uy & \uz\\
        1 & 2 & 3\\
        3 & 2 & 1
      \end{vmatrix}
      = \ux \begin{vmatrix}
      2 & 3\\
      2 & 1
      \end{vmatrix}
      - \uy \begin{vmatrix}
        1 & 3\\
        3 & 1
      \end{vmatrix}
      + \uz \begin{vmatrix}
        1 & 2\\
        3 & 2
      \end{vmatrix}
      \\ &= \ux (2 \cdot 1 - 2 \cdot 3) - \uy (1 \cdot 1 - 3 \cdot 3) + \uz (1 \cdot 2 - 3 \cdot 2) = -4\ux + 8\uy -4\uz
    \end{align*}
    \end{small}
  \fimSol
  %%%%
  \item Aplicando o teorema de Pitágorás (a versão comum bidimensional) duas vezes, mostre que o comprimento $r$ de um vetor tridimensional $\vet{r} = (x, y,z)$ satisaz $r^2 = x^2 + y^2 + z^2$.\\
  \iniSol
    \begin{figure}[H]
      \centering
      \tdplotsetmaincoords{75}{125}
      \begin{tikzpicture}[tdplot_main_coords]
        \draw[-latex] (0,0,0) -- (5, 0, 0) node[above] {$x$}; 
        \draw[-latex] (0,0,0) -- (0, 5, 0) node[above] {$y$};
        \draw[-latex] (0,0,0) -- (0, 0, 5) node[above] {$z$};
        \draw[-latex, thick] (0,0,0) -- (2, 4, 3) node [above] {$\vet{r}$} node[right] {$P$};
        \draw[dashed] (2, 0, 0) node[above] {$x$} node[below] {$A$}-- (2, 4, 0) node[below] {$P^\prime$} -- (0, 4, 0) node[below] {$B$} node[above] {$y$};
        \draw[dashed] (0, 0, 0) node[left, xshift=-5pt] {$O$} -- (2, 4, 0) -- (2, 4, 3) -- (0, 0, 3) node[left] {$z$};
        \draw (2, 0, 0) -- ++(-0.4, 0, 0) -- ++(0, 0.4, 0) -- ++(0.4, 0, 0);
        \filldraw (2, 0, 0) ++ (-0.2, 0.2, 0) circle (0.8pt);
        \draw (2, 4, 0.4) -- ++ (-0.2, -0.4, 0) -- ++(0, 0, -0.4);
        \filldraw (2, 4, 0)  ++ (-0.1, -0.2, 0.2) circle (0.5pt);
      \end{tikzpicture}
    \end{figure}
    Conforme figura acima, consideremos o vetor $\vet{r} = (x, y, z)$ localizado no ponto $P$, tal que sua projeção ortogonal no plano $xy$ é ponto $P^\prime = (x,y, 0)$. 
    %%
    No plano $xy$, tomamos o triângulo $OAP^\prime$, retângulo no ponto $A = (x, 0, 0)$ e apliquemos o teorema de Pitágoras:
    \begin{equation}
      \overline{OP^\prime}^2 = \overline{OA}^2 + \overline{AP^\prime}^2  = x^2 + y^2. \label{eq:1.3.1}
    \end{equation}
    %%
    EM seguida, consideremos o triânguloa $OP^\prime P$, reto em $P^\prime$ e apliquemos o teorema de Pitágoras:
    \begin{align}
      \overline{OP}^2 = \overline{OP^\prime}^2 + \overline{P^\prime P}^2 \Rightarrow \overline{OP}^2 = \overline{OP^\prime}^2 + z^2 \nonumber \\
      \Rightarrow r^2 = \overline{OP^\prime}^2 + z^2 \label{eq:1.3.2}
    \end{align}
    Substituindo $\overline{OP^\prime}^2$ de (\ref{eq:1.3.1}) em (\ref{eq:1.3.2}), obtemos:
    $$
    r^2 = x^2 +y^2 + z^2.
    $$
  \fimSol
  %%%%
  \item Um dos muitos usos do produto escalar é na determinação do ângulo entre dois vetores dados. Determine o ângulo entre os vetores $\vet{b} = (1,2,4)$ e $\vet{c} = (4,2,1)$ através do cálculo do produto escalar entre eles.\\
  \iniSol
```{r, include=FALSE}
n <- 51
p <- seq(from=0, to=1, length=n)
b <- c(1,2,4); c <- c(4,2,1)
b_uni <- b/sqrt(sum(b^2)); c_uni <- c/sqrt(sum(c^2))

arc <- "\\draw[fill=gray, fill opacity=0.4]  (0,0,0)"

for (i in 1:n) {
  a <- p[i]*b_uni + (1-p[i])*c_uni
  a <- 1.5*a/sqrt(sum(a^2))
  arc = sprintf("%s -- (%.2f, %.2f, %.2f)", arc, a[1], a[2], a[3])
}
arc <- sprintf("%s -- (0,0,0) --  cycle;", arc)
a <- 0.5*(b_uni+c_uni)
theta <- (180/pi) * acos(sum(b*c)/( sqrt(sum(b^2)) * sqrt(sum(c^2)))) 
arc <- sprintf("%s\\node[right, xshift=5pt] at (%.2f, %.2f, %.2f) {$ %s ^\\circ$};", arc, a[1], a[2], a[3], fmt(theta, n=1))
```
    \begin{align*}
      \vet{b} \cdot \vet{c} = b c \cos{\theta} &\Rightarrow \cos{\theta} = \dfrac{\vet{b} \cdot \vet{c}}{bc} = \dfrac{1 \cdot 4 + 2 \cdot 2 + 4 \cdot 1}{\sqrt{1^2 + 2^2 + 4^2} \sqrt{4^2 + 2^2 + 1^2}}\\
      &\Rightarrow \cos{\theta} = \dfrac{`r sum(b*c)`}{\sqrt{`r sum(b^2)`} \sqrt{`r sum(c^2)`}} = \dfrac{`r sum(b*c)`}{`r sum(b^2)`} = \dfrac{`r sum(b*c)/3`}{`r sqrt(sum(b^2)) * sqrt(sum(c^2))/3`}\\
      &\Rightarrow \theta = \arccos{\left(\dfrac{`r sum(b*c)/3`}{`r sqrt(sum(b^2)) * sqrt(sum(c^2))/3`}\right)} = `r fmt(theta, n=1)`^\circ
    \end{align*}
    %%%%
    \begin{figure}[H]
      \centering
      \tdplotsetmaincoords{60}{105}
      \begin{tikzpicture}[tdplot_main_coords]
        \draw[-latex] (0,0,0) -- (5, 0, 0) node[left] {$x$}; 
        \draw[-latex] (0,0,0) -- (0, 5, 0) node[above] {$y$};
        \draw[-latex] (0,0,0) -- (0, 0, 5) node[above] {$z$};
        \draw[-latex, thick, red] (0,0,0) -- (1, 2, 4) node [right] {$\vet{b}$};
        \draw[-latex, thick, blue] (0,0,0) -- (4, 2, 1) node [right] {$\vet{c}$};
        \draw[dashed, red] (1, 0, 0) node[left, black] {$1$} -- (1, 2, 0) -- (0, 2, 0) node[above, black] {$2$} (1, 2, 0) -- (1, 2, 4) -- (0, 0, 4) node[left, black] {$4$} (0,0,0) -- (1,2,0);
        \draw[dashed, blue] (4, 0, 0) node[left, black] {$4$} -- (4, 2, 0) -- (0, 2, 0) (4, 2, 0) -- (4,2, 1) -- (0, 0, 1) node[left, black] {$1$} (0,0,0) -- (4, 2, 0);
        `r arc`
      \end{tikzpicture}
    \end{figure}
  \fimSol
  %%%%
  \item Determine o ângulo entre a diagonal do corpo de um cubo e qualquer das diagonais de suas faces. [\textit{Sugestão}: escolha um cubo de lado 1 e com um dos vértices em $O$ e o vértice oposto $(1,1,1)$. Escreva o vetor que representa uma diagonal do corpo e o outro que represente a diagonal de uma face, e então determine o ângulo entre elas conforme o Problema 1.4.]\\
  \iniSol
```{r, include=FALSE}
u <- c(1,1,1)
v <- c(1,1,0)
theta <- (180/pi) * acos(sum(u*v) / (sqrt(sum(u*u) * sum(v*v))))
u_uni <- u/sqrt(sum(u^2))
v_uni <- v/sqrt(sum(v^2))
n <- 51
p <- seq(from=0, to=1, length=n)
arc <- "\\draw[fill=gray, fill opacity=0.4] (0,0,0) "
for (i in 1:n) {
  a <- 1.5*(p[i]*u_uni + (1-p[i])*v_uni)
  arc <- sprintf("%s -- (%.4f, %.4f, %.4f)", arc, a[1], a[2], a[3])
}
a <- 1.5 * (0.5 * (u_uni+v_uni))
arc <- sprintf("%s -- cycle;\\node[below, xshift=25pt, yshift=-12pt, rotate=-10] at (%.4f, %.4f, %.4f) {$\\theta = %s^\\circ$};", arc, a[1], a[2], a[2], fmt(theta, n=1))
```
  Sem perda de generalizade, consideremos os vetores $\vet{u} = (1,1,1)$ e $\vet{v} = (1,1,0)$, tais que:
  \begin{align*}
    \begin{cases}
      u = |\vet{u}| = \sqrt{`r knitr::combine_words(u, before="", after="^2", and="", sep="+")`} = \sqrt{`r sum(u)`}\\
      v = |\vet{v}| = \sqrt{`r knitr::combine_words(v, before="", after="^2", and="", sep="+")`} = \sqrt{`r sum(v)`}
    \end{cases}
  \end{align*}
  Então,
  \begin{align*}
    \vet{u} \cdot \vet{v} = u v \cos{\theta} &\Rightarrow \cos{\theta} = \dfrac{\vet{u} \cdot \vet{v}}{u v} = \dfrac{`r knitr::combine_words(paste(u, v, sep=" \\cdot "), sep=" + ", and="")`}{\sqrt{`r sum(u)`} \cdot \sqrt{`r sum(v)`}}\\
    &\Rightarrow \cos{\theta} = \dfrac{`r sum(u*v)`}{\sqrt{`r sum(u) * sum(v)`}} = \dfrac{`r sum(u*v)` \sqrt{`r sum(u) * sum(v)`} }{`r sum(u) * sum(v)`}\\
    &\Rightarrow \theta = \arccos{\left(\dfrac{`r sum(u*v)` \sqrt{`r sum(u) * sum(v)`} }{`r sum(u) * sum(v)`}\right)} = `r fmt(theta, n=1)`^\circ
  \end{align*}
  \begin{figure}[H]
    \centering
    \tdplotsetmaincoords{60}{105}
    \begin{tikzpicture}[tdplot_main_coords]
        \draw[-latex] (0,0,0) -- (5, 0, 0) node[left] {$x$}; 
        \draw[-latex] (0,0,0) -- (0, 5, 0) node[above] {$y$};
        \draw[-latex] (0,0,0) -- (0, 0, 5) node[above] {$z$};
        \draw[dashed] (4, 0, 0) node[left] {$1$} -- (4, 4, 0) -- (0, 4, 0) node[above, xshift=5pt] {$1$};
        \draw[dashed] (4, 0, 4) -- (4,4,4) -- (0, 4, 4) -- (0, 0, 4) node[left] {$1$} -- (4, 0, 4) -- cycle;
        \draw[dashed] (4, 0, 0) -- (4, 0, 4);
        \draw[dashed] (4, 4, 0) -- (4, 4, 4);
        \draw[dashed] (0, 4, 0) -- (0, 4, 4);
        \draw[-latex, thick] (0,0,0) -- (4,4,4) node[midway, above] {$\vet{u}$};
        \draw[-latex, thick] (0,0,0) -- (4,4,0) node[midway, left, xshift=-5pt] {$\vet{v}$};
        `r arc`
    \end{tikzpicture}
  \end{figure}
  \fimSol
\end{enumerate}

