---
title: "Título"
author: "Igo da Costa Andrade"

# Metadados
booktitle: "Mecânica Clássica"
#booksubtitle: "Subtítulo do Livro"
bookauthors: "Taylor, J. R."
bookaddres: "Porto Alegre"
bookpublisher: "Bookman"
bookyear: "2013"
chaptertitle: "Leis de Newton do Movimento"
chapternumber: "1"
maincolor: "dc2531"

output: 
  bookdown::pdf_document2:
    template: template.tex
---

```{r setup, include=FALSE}
knitr::opts_chunk$set(echo = TRUE)
library(reticulate)
use_python("~/anaconda3/envs/science/bin/python")
# Funções auxiliares
fmt <- function(x, n=2, decimal.mark=",", big.mark=".", scientific=FALSE) {
  result <- format(round(x, n), decimal.mark=decimal.mark, big.mark=big.mark, scientific=scientific)
  return(result)
}
```

\section*{PROBLEMAS}

\subsection*{Seção 1.2 Espaço e Tempo}

\begin{enumerate}
  \item Dados dois vetores $\vet{v} = \ux + \uy$ e $\vet{c} = \ux + \uz$, determine $\vet{b} + \vet{c}$, $5\vet{b} + 2\vet{c}$, $\vet{b} \cdot \vet{c}$ e $\vet{b} \times \vet{c}$.\\
  \iniSol
    \begin{small}
    \begin{align*}
      \vet{b} + \vet{c} &= (\ux + \uy) + (\ux + \uz) = \ux + \uy  + \ux + \uz = 2\ux + \uy + \uz\\
      5\vet{b} + 2\vet{c} &= 5 (\ux + \uy) + 2(\ux + \uz) = 5\ux + 5\uy + 2\ux + 2\uz = 7\ux + 5\uy + 2\uz\\
      \vet{b} \cdot \vet{c} &= (\ux + \uy) \cdot (\ux + \uz) = \ux \cdot \ux + \ux \cdot \uz + \uy \cdot \ux + \uy \cdot \uz = 1 + 0 + 0 + 0 = 1\\
      \vet{b} \times \vet{c} &= 
      \begin{vmatrix}
        \ux & \uy & \uz\\
        1 & 1 & 0\\
        1 & 0 & 1
      \end{vmatrix} = 
      \ux \begin{vmatrix}
        1 & 0\\
        0 & 1
      \end{vmatrix} -
      \uy \begin{vmatrix}
        1 & 0\\
        1 & 1
      \end{vmatrix} + 
      \uz \begin{vmatrix}
        1 & 1\\
        1 & 0
      \end{vmatrix}
      \\
      &= \ux (1 \cdot 1 - 0 \cdot 0) - \uy (1 \cdot 1 - 1 \cdot 0) + \uz (1 \cdot 0 - 1 \cdot 1) = \ux - \uy - \uz
    \end{align*}
    \end{small}
  \fimSol
  %%%%
  \item Dois vetores são dados como $\vet{b} = (1,2,3)$ e $\vet{c} = (3, 2, 1)$. (Lembre-se de que essas declarações são uma forma compacta de fornacer as componentes dos vetores.) Determine $\vet{b} + \vet{c}$, $5\vet{b} + 2\vet{c}$, $\vet{b} \cdot \vet{c}$ e $\vet{b} \times \vet{c}$.\\
  \iniSol
    \begin{small}
    \begin{align*}
      \vet{b} + \vet{c} &= (1+3, 2+2, 3+1) = (4, 4, 4) = 2\ux + 4\uy + 4\uz\\
      5\vet{b} + 2\vet{c} &= (5\cdot 1+ 2 \cdot 3, 5\cdot 2+ 2 \cdot 2, 5\cdot 3+ 2 \cdot 1) = (5+6, 10+4, 15+2) = (11, 14,17) = 11\ux + 14\uy + 17\uz\\
      \vet{b} \cdot \vet{c} &= 1 \cdot 3 + 2 \cdot 2 + 3 \cdot 1 = 3 + 4 + 3 = 10\\
      \vet{b} \times \vet{c} &= 
      \begin{vmatrix}
        \ux & \uy & \uz\\
        1 & 2 & 3\\
        3 & 2 & 1
      \end{vmatrix}
      = \ux \begin{vmatrix}
      2 & 3\\
      2 & 1
      \end{vmatrix}
      - \uy \begin{vmatrix}
        1 & 3\\
        3 & 1
      \end{vmatrix}
      + \uz \begin{vmatrix}
        1 & 2\\
        3 & 2
      \end{vmatrix}
      \\ &= \ux (2 \cdot 1 - 2 \cdot 3) - \uy (1 \cdot 1 - 3 \cdot 3) + \uz (1 \cdot 2 - 3 \cdot 2) = -4\ux + 8\uy -4\uz
    \end{align*}
    \end{small}
  \fimSol
  %%%%
  \item Aplicando o teorema de Pitágorás (a versão comum bidimensional) duas vezes, mostre que o comprimento $r$ de um vetor tridimensional $\vet{r} = (x, y,z)$ satisaz $r^2 = x^2 + y^2 + z^2$.\\
  \iniSol
    \begin{figure}[H]
      \centering
      \tdplotsetmaincoords{75}{125}
      \begin{tikzpicture}[tdplot_main_coords]
        \draw[-latex] (0,0,0) -- (5, 0, 0) node[above] {$x$}; 
        \draw[-latex] (0,0,0) -- (0, 5, 0) node[above] {$y$};
        \draw[-latex] (0,0,0) -- (0, 0, 5) node[above] {$z$};
        \draw[-latex, thick] (0,0,0) -- (2, 4, 3) node [above] {$\vet{r}$} node[right] {$P$};
        \draw[dashed] (2, 0, 0) node[above] {$x$} node[below] {$A$}-- (2, 4, 0) node[below] {$P^\prime$} -- (0, 4, 0) node[below] {$B$} node[above] {$y$};
        \draw[dashed] (0, 0, 0) node[left, xshift=-5pt] {$O$} -- (2, 4, 0) -- (2, 4, 3) -- (0, 0, 3) node[left] {$z$};
        \draw (2, 0, 0) -- ++(-0.4, 0, 0) -- ++(0, 0.4, 0) -- ++(0.4, 0, 0);
        \filldraw (2, 0, 0) ++ (-0.2, 0.2, 0) circle (0.8pt);
        \draw (2, 4, 0.4) -- ++ (-0.2, -0.4, 0) -- ++(0, 0, -0.4);
        \filldraw (2, 4, 0)  ++ (-0.1, -0.2, 0.2) circle (0.5pt);
      \end{tikzpicture}
    \end{figure}
    Conforme figura acima, consideremos o vetor $\vet{r} = (x, y, z)$ localizado no ponto $P$, tal que sua projeção ortogonal no plano $xy$ é ponto $P^\prime = (x,y, 0)$. 
    %%
    No plano $xy$, tomamos o triângulo $OAP^\prime$, retângulo no ponto $A = (x, 0, 0)$ e apliquemos o teorema de Pitágoras:
    \begin{equation}
      \overline{OP^\prime}^2 = \overline{OA}^2 + \overline{AP^\prime}^2  = x^2 + y^2. \label{eq:1.3.1}
    \end{equation}
    %%
    EM seguida, consideremos o triânguloa $OP^\prime P$, reto em $P^\prime$ e apliquemos o teorema de Pitágoras:
    \begin{align}
      \overline{OP}^2 = \overline{OP^\prime}^2 + \overline{P^\prime P}^2 \Rightarrow \overline{OP}^2 = \overline{OP^\prime}^2 + z^2 \nonumber \\
      \Rightarrow r^2 = \overline{OP^\prime}^2 + z^2 \label{eq:1.3.2}
    \end{align}
    Substituindo $\overline{OP^\prime}^2$ de (\ref{eq:1.3.1}) em (\ref{eq:1.3.2}), obtemos:
    $$
    r^2 = x^2 +y^2 + z^2.
    $$
  \fimSol
  %%%%
  \item Um dos muitos usos do produto escalar é na determinação do ângulo entre dois vetores dados. Determine o ângulo entre os vetores $\vet{b} = (1,2,4)$ e $\vet{c} = (4,2,1)$ através do cálculo do produto escalar entre eles.\\
  \iniSol
```{r, include=FALSE}
n <- 51
p <- seq(from=0, to=1, length=n)
b <- c(1,2,4); c <- c(4,2,1)
b_uni <- b/sqrt(sum(b^2)); c_uni <- c/sqrt(sum(c^2))

arc <- "\\draw[fill=gray, fill opacity=0.4]  (0,0,0)"

for (i in 1:n) {
  a <- p[i]*b_uni + (1-p[i])*c_uni
  a <- 1.5*a/sqrt(sum(a^2))
  arc = sprintf("%s -- (%.2f, %.2f, %.2f)", arc, a[1], a[2], a[3])
}
arc <- sprintf("%s -- (0,0,0) --  cycle;", arc)
a <- 0.5*(b_uni+c_uni)
theta <- (180/pi) * acos(sum(b*c)/( sqrt(sum(b^2)) * sqrt(sum(c^2)))) 
arc <- sprintf("%s\\node[right, xshift=5pt] at (%.2f, %.2f, %.2f) {$ %s ^\\circ$};", arc, a[1], a[2], a[3], fmt(theta, n=1))
```
    \begin{align*}
      \vet{b} \cdot \vet{c} = b c \cos{\theta} &\Rightarrow \cos{\theta} = \dfrac{\vet{b} \cdot \vet{c}}{bc} = \dfrac{1 \cdot 4 + 2 \cdot 2 + 4 \cdot 1}{\sqrt{1^2 + 2^2 + 4^2} \sqrt{4^2 + 2^2 + 1^2}}\\
      &\Rightarrow \cos{\theta} = \dfrac{`r sum(b*c)`}{\sqrt{`r sum(b^2)`} \sqrt{`r sum(c^2)`}} = \dfrac{`r sum(b*c)`}{`r sum(b^2)`} = \dfrac{`r sum(b*c)/3`}{`r sqrt(sum(b^2)) * sqrt(sum(c^2))/3`}\\
      &\Rightarrow \theta = \arccos{\left(\dfrac{`r sum(b*c)/3`}{`r sqrt(sum(b^2)) * sqrt(sum(c^2))/3`}\right)} = `r fmt(theta, n=1)`^\circ
    \end{align*}
    %%%%
    \begin{figure}[H]
      \centering
      \tdplotsetmaincoords{60}{105}
      \begin{tikzpicture}[tdplot_main_coords]
        \draw[-latex] (0,0,0) -- (5, 0, 0) node[left] {$x$}; 
        \draw[-latex] (0,0,0) -- (0, 5, 0) node[above] {$y$};
        \draw[-latex] (0,0,0) -- (0, 0, 5) node[above] {$z$};
        \draw[-latex, thick, red] (0,0,0) -- (1, 2, 4) node [right] {$\vet{b}$};
        \draw[-latex, thick, blue] (0,0,0) -- (4, 2, 1) node [right] {$\vet{c}$};
        \draw[dashed, red] (1, 0, 0) node[left, black] {$1$} -- (1, 2, 0) -- (0, 2, 0) node[above, black] {$2$} (1, 2, 0) -- (1, 2, 4) -- (0, 0, 4) node[left, black] {$4$} (0,0,0) -- (1,2,0);
        \draw[dashed, blue] (4, 0, 0) node[left, black] {$4$} -- (4, 2, 0) -- (0, 2, 0) (4, 2, 0) -- (4,2, 1) -- (0, 0, 1) node[left, black] {$1$} (0,0,0) -- (4, 2, 0);
        `r arc`
      \end{tikzpicture}
    \end{figure}
  \fimSol
  %%%%
  \item Determine o ângulo entre a diagonal do corpo de um cubo e qualquer das diagonais de suas faces. [\textit{Sugestão}: escolha um cubo de lado 1 e com um dos vértices em $O$ e o vértice oposto $(1,1,1)$. Escreva o vetor que representa uma diagonal do corpo e o outro que represente a diagonal de uma face, e então determine o ângulo entre elas conforme o Problema 1.4.]\\
  \iniSol
```{r, include=FALSE}
u <- c(1,1,1)
v <- c(1,1,0)
theta <- (180/pi) * acos(sum(u*v) / (sqrt(sum(u*u) * sum(v*v))))
u_uni <- u/sqrt(sum(u^2))
v_uni <- v/sqrt(sum(v^2))
n <- 51
p <- seq(from=0, to=1, length=n)
arc <- "\\draw[fill=gray, fill opacity=0.4] (0,0,0) "
for (i in 1:n) {
  a <- 1.5*(p[i]*u_uni + (1-p[i])*v_uni)
  arc <- sprintf("%s -- (%.4f, %.4f, %.4f)", arc, a[1], a[2], a[3])
}
a <- 1.5 * (0.5 * (u_uni+v_uni))
arc <- sprintf("%s -- cycle;\\node[below, xshift=25pt, yshift=-12pt, rotate=-10] at (%.4f, %.4f, %.4f) {$\\theta = %s^\\circ$};", arc, a[1], a[2], a[2], fmt(theta, n=1))
```
  Sem perda de generalizade, consideremos os vetores $\vet{u} = (1,1,1)$ e $\vet{v} = (1,1,0)$, tais que:
  \begin{align*}
    \begin{cases}
      u = |\vet{u}| = \sqrt{`r knitr::combine_words(u, before="", after="^2", and="", sep="+")`} = \sqrt{`r sum(u)`}\\
      v = |\vet{v}| = \sqrt{`r knitr::combine_words(v, before="", after="^2", and="", sep="+")`} = \sqrt{`r sum(v)`}
    \end{cases}
  \end{align*}
  Então,
  \begin{align*}
    \vet{u} \cdot \vet{v} = u v \cos{\theta} &\Rightarrow \cos{\theta} = \dfrac{\vet{u} \cdot \vet{v}}{u v} = \dfrac{`r knitr::combine_words(paste(u, v, sep=" \\cdot "), sep=" + ", and="")`}{\sqrt{`r sum(u)`} \cdot \sqrt{`r sum(v)`}}\\
    &\Rightarrow \cos{\theta} = \dfrac{`r sum(u*v)`}{\sqrt{`r sum(u) * sum(v)`}} = \dfrac{`r sum(u*v)` \sqrt{`r sum(u) * sum(v)`} }{`r sum(u) * sum(v)`}\\
    &\Rightarrow \theta = \arccos{\left(\dfrac{`r sum(u*v)` \sqrt{`r sum(u) * sum(v)`} }{`r sum(u) * sum(v)`}\right)} = `r fmt(theta, n=1)`^\circ
  \end{align*}
  \begin{figure}[H]
    \centering
    \tdplotsetmaincoords{60}{105}
    \begin{tikzpicture}[tdplot_main_coords]
        \draw[-latex] (0,0,0) -- (5, 0, 0) node[left] {$x$}; 
        \draw[-latex] (0,0,0) -- (0, 5, 0) node[above] {$y$};
        \draw[-latex] (0,0,0) -- (0, 0, 5) node[above] {$z$};
        \draw[dashed] (4, 0, 0) node[left] {$1$} -- (4, 4, 0) -- (0, 4, 0) node[above, xshift=5pt] {$1$};
        \draw[dashed] (4, 0, 4) -- (4,4,4) -- (0, 4, 4) -- (0, 0, 4) node[left] {$1$} -- (4, 0, 4) -- cycle;
        \draw[dashed] (4, 0, 0) -- (4, 0, 4);
        \draw[dashed] (4, 4, 0) -- (4, 4, 4);
        \draw[dashed] (0, 4, 0) -- (0, 4, 4);
        \draw[-latex, thick] (0,0,0) -- (4,4,4) node[midway, above] {$\vet{u}$};
        \draw[-latex, thick] (0,0,0) -- (4,4,0) node[midway, left, xshift=-5pt] {$\vet{v}$};
        `r arc`
    \end{tikzpicture}
  \end{figure}
  \fimSol
  %%%%
  \item Utilizando o produto escalar, determine os valores do escalar $s$ para os quais os vetores $\vet{b} = \ux + s\uy$ e $\vet{c} = \ux - s \uy$ são ortogonais. (Lembre-se de que dois vetores são ortogonais se e somente se o produto escalar entre eles é zero.) Explique sua resposta esboçando um gráfico.\\
    \iniSol
    \begin{align*}
      \vet{b} \cdot \vet{c} = 0 &\Rightarrow (\ux + s\uy) \cdot (\ux - s\uy) = 0 \Rightarrow 1 - s^2 = 0 \Rightarrow s^2 = 1 \Rightarrow s = \pm 1\\
      &\Rightarrow 
      \begin{cases}
        \vet{b} = \ux \pm \uy\\
        \vet{c} = \ux \mp \uy
      \end{cases}
    \end{align*}
    \begin{figure}[H]
      \centering
      \begin{tikzpicture}[scale=2]
        \node (A) at (0,0) {};
        \draw[-latex] (A) ++ (-0.25,0) -- ++(1.75, 0) node[above] {$x$}; 
        \draw[-latex] (A) ++ (0,-1.5) -- ++(0, 3) node[above] {$y$};
        \draw[-latex, thick] (A) -- ++(1,1) node[right] {$\vet{b}$};
        \draw[-latex, thick] (A) -- ++(1,-1) node[right] {$\vet{c}$};
        \draw[fill=gray!25!white, rotate=-45] (A) rectangle ++(0.25, 0.25);
        \filldraw (A) ++(`r 0.25*sqrt(2)/2`, 0) circle (1pt);
        \draw[dashed] (A) ++(0, -1) node[left] {$-1$} -- ++(1, 0) -- ++(0, 1) node[below, fill=white, yshift=-2pt] {$1$} -- ++(0,1) -- ++(-1, 0) node [left] {$1$};
        \draw (A) ++(0, 2) node[right] {Caso I};
        %%
        \node (B) at (3,0) {};
        \draw[-latex] (B) ++ (-0.25,0) -- ++(1.75, 0) node[above] {$x$}; 
        \draw[-latex] (B) ++ (0,-1.5) -- ++(0, 3) node[above] {$y$};
        \draw[-latex, thick] (B) -- ++(1,1) node[right] {$\vet{c}$};
        \draw[-latex, thick] (B) -- ++(1,-1) node[right] {$\vet{b}$};
        \draw[fill=gray!25!white, rotate=-45] (B) rectangle ++(0.25, 0.25);
        \filldraw (B) ++(`r 0.25*sqrt(2)/2`, 0) circle (1pt);
        \draw[dashed] (B) ++(0, -1) node[left] {$-1$} -- ++(1, 0) -- ++(0, 1) node[below, fill=white, yshift=-2pt] {$1$} -- ++(0,1) -- ++(-1, 0) node [left] {$1$};
        \draw (B) ++(0, 2) node[right] {Caso II};
      \end{tikzpicture}
    \end{figure}
  \fimSol
  %%%%
  \item Mostre que as duas defnições do produto escalar $\vet{r} \cdot \vet{s}$ como $r s \cos{\theta}$ (1.6) e $\sum r_i s_i$ (1.7) são iguais. Uma maneira de mostrar é escolher o eixo $x$ ao longo da direção $\vet{r}$. [Estritamente falando, voccê deve primeiro se assegurar de que a definição (1.7) é independente da escolha dos eixos. Se você gosta de dar atenção a essas sutilezas, veja o Problema 1.16.]\\
  \iniSol
    Sem perda de generalidade, consideremos o plano $xy$ definido como o plano formado pelos vetores $\vet{r}$ e $\vet{s}$, e tal que o eixo $x$ aponta na mesma direção do vetor $\vet{r}$, como mostrado na figura abaixo:
    \begin{figure}[H]
      \centering
      \begin{tikzpicture}
        \draw[-latex] (-0.5, 0) -- (5, 0) node[above] {$x$};
        \draw[-latex] (0, -0.5) -- (0, 3.5) node[left] {$y$};
        \draw[-latex, thick] (0,0) -- (4, 0) node[above] {$\vet{r}$} node[below] {r};
        \draw[-latex, thick] (0,0) -- (60:3) node[above] {$\vet{s}$};
        \draw[fill=gray, fill opacity=0.4] (0,0) -- (1, 0) arc (0:60:1) node[midway, right, color=black, opacity=1] {$\theta$} -- (0,0) -- cycle;
        \draw[dashed] (`r 3*cos(pi/3)`, 0) node[below] {$s_x$} -- (`r 3*cos(pi/3)`, `r 3*sin(pi/3)`) -- (0, `r 3*sin(pi/3)`)  node[left] {$s_y$};
      \end{tikzpicture}
    \end{figure}
    Então, aplicando a definição (1.7) para o produto escalar, temos:
    \begin{align*}
      \vet{r} \cdot \vet{s} = (r\ux + 0 \uy) \cdot (s_x \ux + s_y \uy) = r s_x = r s \cos{\theta}
    \end{align*}
    que corresponde à definição (1.6) do produto escalar. Portanto, as definições (1.6) e (1.7) para o produto escalar são equivalentes.
  \fimSol
  %%%%
  \item 
  \begin{enumerate}[label=(\alph*)]
    \item Use a definição (1.7) para mostrar que o produto escalar é distributivo, isto é, $\vet{r} \cdot (\vet{u} + \vet{v}) = \vet{r} \cdot \vet{u} + \vet{r} \cdot \vet{v}$.
    \iniSol
      Sejam os vetores:
      \begin{align*}
        &\vet{r} = r_x \ux + r_y \uy + r_z \uz\\
        &\vet{u} = u_x \ux + u_y \uy + u_z \uz\\
        &\vet{v} = v_x \ux + v_y \uy + v_z \uz
      \end{align*}
      Então,
      \begin{align*}
        \vet{r} \cdot (\vet{u} + \vet{v}) &= (r_x \ux + r_y \uy + r_z \uz) \cdot \left[(u_x \ux + u_y \uy + u_z \uz) + (v_x \ux + v_y \uy + v_z \uz)\right]\\
        &= (r_x \ux + r_y \uy + r_z \uz) \cdot \left[ (u_x + v_x)\ux + (u_y + v_y)\uy + (u_z+v_z)\uz \right]\\
        &= r_x (u_x + v_x) + r_x (u_x + v_y) + r_z (u_z + v_z)\\
        &= r_x u_x + r_x v_x + r_y u_y + r_y v_y + r_z u_z + r_z v_z \\
        &= (r_x u_x + r_y u_y + r_z u_z) + (r_x v_x + r_y v_y + r_z v_z)\\
        &= \vet{r} \cdot \vet{u} + \vet{r} \cdot \vet{v}
      \end{align*}
    \fimSol
    \item Se $\vet{r}$ e $vet{s}$ são vetores que dependem do tempo, mostre que a regra do produto para derivação de produtos se aplica a $\vet{r} \cdot \vet{s}$, ou seja, que $$\dfrac{d}{dt} (\vet{r} \cdot \vet{s}) = \vet{r} \cdot \dfrac{d\vet{s}}{dt} + \dfrac{d\vet{r}}{dt} \cdot \vet{s}.$$
    \iniSol
      Sejam os vetores $\vet{r} = r_x \ux + r_y \uy + r_z \uz$ e $\vet{s} = s_x \ux + s_y \uy + s_z \uz$, então:
      \begin{align*}
        \dfrac{d}{dt} (\vet{r} \cdot \vet{s}) &= \dfrac{d}{dt} (r_x s_x + r_y s_y + r_z s_z) = \dfrac{d}{dt} (r_x s_x) + \dfrac{d}{dt} (r_y s_y )  + \dfrac{d}{dt} (r_z s_z ) \\
        &= r_x \dfrac{ds_x}{dt} + \dfrac{dr_x}{dt} s_x + r_y \dfrac{ds_y}{dt} + \dfrac{dr_y}{dt} s_y + r_z \dfrac{ds_z}{dt} + \dfrac{dr_z}{dt} s_z\\
        &= \left( r_x \dfrac{ds_x}{dt} + r_y \dfrac{ds_y}{dt} + r_z \dfrac{ds_z}{dt} \right) + \left( \dfrac{dr_x}{dt} s_x + \dfrac{dr_y}{dt} s_y + \dfrac{dr_z}{dt} s_z \right)\\
        &= \vet{r} \cdot \dfrac{d\vet{s}}{dt} + \dfrac{d\vet{r}}{dt} \cdot \vet{s}
      \end{align*}
    \fimSol
  \end{enumerate}
  %%%%
  \item Em trigonometria elementar, você provavelmente aprendeu a lei dos cossenos para um triângulo de lados $a$, $b$ e $c$, tal que $c^2 = a^2 + b^2 - 2ab \cos{\theta}$, onde $\theta$ é o ângulo entre os lados $a$ e $b$. Mostre que a lei dos cossenos é uma consequência imediata da identidade $(\vet{a} + \vet{b})^2 = a^2 + b^2 + 2 \vet{a} \cdot \vet{b}$.\\
  \iniSol
    Sejam os vetores $\vet{a}$ e $\vet{b}$, cujos comprimentos valem, respectivamente, $a = \sqrt{\vet{a} \cdot \vet{a}}$ e $b = \sqrt{\vet{b} \cdot \vet{b}}$. Temos:
    \begin{align*}
      (\vet{a}+\vet{b})^2 &= (\vet{a}+\vet{b}) \cdot (\vet{a}+\vet{b}) = \vet{a} \cdot \vet{a} + \vet{a} \cdot \vet{b} + \vet{b} \cdot \vet{a} + \vet{b} \cdot \vet{b}\\
      &= \vet{a} \cdot \vet{a} + \vet{a} \cdot \vet{b} + \vet{a} \cdot \vet{b} + \vet{b} \cdot \vet{b}\\
      &= \vet{a} \cdot \vet{a} + 2 \vet{a} \cdot \vet{v} + \vet{b} \cdot \vet{b}\\
      &= \vet{a} \cdot \vet{a} + \vet{b} \cdot \vet{b} + 2 \vet{a} \cdot \vet{b}\\
      &= a^2 + b^2 + 2 \vet{a} \cdot \vet{b}\\
      &= a^2 + b^2 + 2 a b \cos{(180-\theta)}\\
      &= a^2 + b^2 - 2 a b \cos{\theta}
    \end{align*}
```{r, include=FALSE}
delta <- 20
a <- c(6, 0)
b <- c(3, 3)
theta_c <- acos(sum(a*b) / (sqrt(sum(a^2)) * sqrt(sum(b^2)))) * (180/pi)
theta <- 180 - theta_c
c <- a + b
beta <- acos(sum(a*c) / (sqrt(sum(a^2)) * sqrt(sum(c^2)))) * (180/pi)
```
onde $180^\circ - \theta$ é o ângulo entre os vetores $\vet{a}$ e $\vet{b}$, conforme mostrado na  figura abaixo:

    \begin{figure}[H]
      \centering
      \begin{tikzpicture}[rotate=`r delta`]
        \draw[-latex, thick] (0,0) -- (`r a`) node[midway, below] {$\vet{a}$};
        \draw[-latex, thick] (`r a`) -- (`r c`) node[midway, left] {$\vet{b}$};
        \draw[-latex, thick] (0,0) -- (`r c`) node[midway, above, rotate=`r beta + delta`] {$\vet{a} + \vet{b}$};
        \draw[dashed] (0,0) -- (`r b`) -- (`r c`);
        \draw[dashed] (`r a`) -- ++(3, 0);
        \draw[latex-latex] (`r a`) ++ (1, 0) arc (0:`r theta_c`:1) node[midway, right, rotate=`r delta`] {$180^\circ - \theta$};
        \draw[latex-latex] (`r a`) ++ (`r b/sqrt(sum(b^2))`) arc (`r theta_c`:180:1) node[midway, above] {$\theta$};
      \end{tikzpicture}
    \end{figure}
  \fimSol
  %%%%
  \item Uma partícula se move em um círculo (centro $O$ e raio $R$) com velocidade angular constante $\omega$, no sentido contrário aos ponteiros de um relógio. O círculo está sobre o plano $xy$ e a partícula está sobre o eixo $x$ no instante $t = 0$. Mostre que a posição da partícula é dada por
  $$
  \vet{r}(t) = \ux R \cos{(\omega t)} + \uy R \sin{(\omega t)}  .
  $$
  Determine a velocidade e a aceleração da particulo. Quais são as magnitudes e a direção da aceleração? Relacione seu resultado com as propriedades bem conhecidas do movimento circular uniforme.\\
  \iniSol
```{python, include=FALSE}
import math
R = 3
omega = math.pi/5
t = 3/2
x, y = R * math.cos(omega * t), R * math.sin(omega * t)
vx, vy = -omega * R * math.sin(omega * t), omega * R * math.cos(omega * t)
ax, ay = -omega**2 * x, -omega**2 * y
theta_deg = math.degrees(omega * t) 
```

Num dado instante $t$ arbitrário, a posição da partícula na trajetória circular é a mostrada na figura abaixo:
\begin{figure}[H]
  \centering
  \begin{tikzpicture}
    \draw[-latex] (`r -1.2*py$R`, 0) -- (`r 1.2*py$R`, 0) node[below] {$x$};
    \draw[-latex] (0, `r -1.2*py$R`) -- (0, `r 1.2*py$R`) node[left] {$y$};
    \draw[dashed] (0,0) circle (`r py$R`);
    \draw[dashed] (`r py$x`, 0) node[below] {$x$} -- (`r py$x`, `r py$y`) -- (0, `r py$y`) node[left] {$y$};
    \filldraw[fill=gray] (`r py$x`, `r py$y`) circle (5pt);
    \draw[latex-latex] (`r py$R/3`, 0) arc (0:`r py$theta_deg`:`r py$R/3`) node[midway, right] {$\theta = \omega t$};
    \draw[-latex, ultra thick, red] (0,0) -- (`r py$x`, `r py$y`) node[midway, left] {$\vet{r}$};
    \draw[-latex, blue] (`r py$x`, `r py$y`) -- ++(`r py$vx`, `r py$vy`) node[midway, above] {$\vet{v}$};
    \draw[-latex, thick, blue] (`r py$x`, `r py$y`) -- ++(`r py$ax`, `r py$ay`) node[midway, thick, right] {$\vet{a}$};
  \end{tikzpicture}
\end{figure}
\noindent em que $x = R \cos{(\theta)}$ e $y = R \sin{(\theta)}$. Sabendo que um movimento com velocidade angular $\omega$ possui período $T = \dfrac{2\pi}{\omega}$, vale a seguinte relação:

\begin{align*}
  \dfrac{T}{2\pi} = \dfrac{\dfrac{2\pi}{\omega}}{2\pi} = \dfrac{t}{\theta} \Rightarrow \dfrac{1}{\omega} = \dfrac{t}{\theta} \Rightarrow \theta = \omega t
\end{align*}

Logo, a posição da partícula pode ser escrita como:

$$
\vet{r}(t) = \ux R \cos{(\omega t)} + \uy R \sin{(\omega t)}.
$$

A velocidade $\vet{v}(t)$ é 
\begin{align*}
\vet{v}(t) = \dfrac{d\vet{r}}{dt} &= \dfrac{d}{dt}\left[ \ux R \cos{(\omega t)} + \uy R \sin{(\omega t)}\right]\\
  \vet{v}(t) &= - \ux \omega R \sin{(\omega t)} + \uy \omega R \cos{(\omega t)}
\end{align*}

e a aceleação $\vet{a}(t)$ é:

\begin{align*}
  \vet{a}(t) = \dfrac{d\vet{v}}{dt} &= \left[ - \ux \omega R \sin{(\omega t)} + \uy \omega R \cos{(\omega t)} \right]\\
  \vet{a}(t) &= - \ux \omega^2 R\cos{(\omega t)} - \uy \omega^2 R \sin{(\omega t)}\\
  \vet{a}(t) &= - \omega^2 \vet{r}(t)
\end{align*}

Como mostrado acima, a aceleração no movimento circular uniforme sempre aponta para o centro da trajetória. Por sua vez, podemos mostrar que o vetor velocidade $\vet{v}$ é sempre perpendicular ao vetor posição $\vet{r}$, em qualquer instante $t$. De fato, calculando o produto escalar entre esses vetores, obtemos:

\begin{align*}
\vet{r}(t) \cdot \vet{v}(t) &=  \left[ \ux R \cos{(\omega t)} + \uy R \sin{(\omega t)} \right] \cdot  \left[ - \ux \omega R \sin{(\omega t)} + \uy \omega R \cos{(\omega t)} \right]\\
&= -\omega R^2 \cos{(\omega t)} \sin{(\omega t)} + \omega R^2 \cos{(\omega t)} \sin{(\omega t)} = 0
\end{align*}
  \fimSol
  %%%%
  \item A posição de uma partícula em mocimento é dada como função do tempo por $$\vet{r}(t) = \ux b \cos{(\omega t)} + \uy c \sin{(\omega t)},$$ onde $b$, $c$ e $\omega$ são constante. Descreva a órbita da partícula.\\
  \iniSol
    Sejam $x(t) = b \cos{(\omega t)}$ e $y(t) = c \sin{(\omega t)}$ as coordenadas da partícula no instante $t$. Observemos que, para todo ângulo $\phi$ vale a identidade trigonométrica:
    \begin{align*}
      \cos^2{(\phi}) + \sin^2{(\phi)} = 1.
    \end{align*}
    Então, fazendo $\phi = \omega t$, temos:
    \begin{align*}
      \cos^2{(\omega t}) + \sin^2{(\omega t)} = 1 &\Rightarrow \left(\dfrac{x}{b}\right)^2 + \left(\dfrac{y}{c}\right)^2 = 1\\
      &\Rightarrow \dfrac{x^2}{b^2} + \dfrac{y^2}{c^2} = 1
    \end{align*}
    A equação acima descreve uma elipse no plano $xy$. O centro da elipse é a origem $O$ e os semi-eixos são respectivamente $b$ e $c$. A figura abaixo mostra a trajetória da partícula:
```{python, include=FALSE}
import math
b = 4
c = 2
omega = math.pi/5
t = 3/2
x, y = b * math.cos(omega * t), c * math.sin(omega * t)
vx, vy = -omega * b * math.sin(omega * t), omega * c * math.cos(omega * t)
ax, ay = -omega**2 * x, -omega**2 * y
theta = math.atan(y/x)
theta_deg = math.degrees(theta) 
```


\begin{figure}[H]
  \centering
  \begin{tikzpicture}
    \draw[-latex] (`r -1.2*py$b`, 0) -- (`r 1.2*py$b`, 0) node[below] {$x$};
    \draw[-latex] (0, `r -1.2*py$c`) -- (0, `r 1.2*py$c`) node[left] {$y$};
    \draw[dashed] (0,0) ellipse (`r py$b` and `r py$c`);
    \draw (`r py$b`, 2pt) -- ++(0, -4pt) node[below, fill=white] {$b$};
    \draw (2pt, `r py$c`) -- ++(-4pt, 0) node[left, fill=white] {$c$};
    \draw[dashed] (`r py$x`, 0) node[below] {$x$} -- (`r py$x`, `r py$y`) -- (0, `r py$y`) node[left] {$y$};
    \filldraw[fill=gray] (`r py$x`, `r py$y`) circle (5pt);
    \draw[latex-latex] (`r py$b/3`, 0) arc (0:`r py$theta_deg`:`r py$b/3`) node[midway, right] {$\theta$};
    \draw[-latex, ultra thick, red] (0,0) -- (`r py$x`, `r py$y`) node[midway, left] {$\vet{r}$};
    \draw[-latex, blue] (`r py$x`, `r py$y`) -- ++(`r py$vx`, `r py$vy`) node[midway, above] {$\vet{v}$};
    \draw[-latex, thick, blue] (`r py$x`, `r py$y`) -- ++(`r py$ax`, `r py$ay`) node[midway, thick, right] {$\vet{a}$};
  \end{tikzpicture}
\end{figure}

Observemos que:
  \begin{align*}
    r^2 = x^2 + y^2 &\Rightarrow r^2 = \left[b \cos{(\omega t)}\right]^2 + \left[c \sin{(\omega t)}\right]^2\\
    &\Rightarrow r^2 = b^2 \cos^2{(\omega t)} + c^2 \sin^2{(\omega t)}\\
    &\Rightarrow r^2 = b^2 \left[1 - \sin^2{(\omega t)}\right] + c^2 \sin^2{(\omega t)}\\
    &\Rightarrow r^2 = b^2 - (b^2 - c^2)\sin^2{(\omega t)}\\
    &\Rightarrow r^2 = \dfrac{b^2}{c^2} \left[1 - \left(1 - \dfrac{c^2}{b^2}\right) \sin^2{(\omega t)}\right]\\
    &\Rightarrow r^2 = \dfrac{b^2}{c^2} \left[1 - e^2 \sin{(\omega t)}\right]
  \end{align*}
em que $e = \sqrt{1 - \dfrac{c^2}{b^2}}$ é a excentricidade da elipse.
e
  \begin{align*}
    \theta &= \arctan{\left(\dfrac{y}{x}\right)} = \arctan{\left[\dfrac{c \sin{(\omega t)}}{b \cos{(\omega t)}}\right]}\\
    \theta &= \arctan{\left[\dfrac{c}{b} \tan{(\omega t)}\right]}
  \end{align*}
  \fimSol
  %%%%
  \item A posição de uma partícula em movimento é dada como função do tempo por $$\vet{r}(t) = \ux b \cos{(\omega t)} + \uy c \sin{(\omega t)} + \uz v_0 t,$$ onde $b$, $c$, $v_0$ e $\omega$ são constantes. Descreva a órbita da partícula.\\
  \iniSol
    A partícula descreve uma \textit{hélice elíptica} que pode ser expressa de forma paramétrica como:
    \begin{align*}
      \begin{cases}
        x(t) = b \cos{(\omega t)}\\
        y(t) = c \sin{(\omega t)}\\
        z(t) = v_0 t
      \end{cases}
    \end{align*}
    A trajetória é mostrada na figura seguinte:
```{python, include=FALSE}
import math
import numpy as np
b, c, omega, v0 = 8, 3, math.pi/4, 0.4
n = 151
T = 2*math.pi/omega
t = np.linspace(0, 2.5*T, n)
x, y, z = b* np.cos(omega * t), c* np.sin(omega * t), v0*t
vx, vy, vz = -omega * b * np.sin(omega * t), omega * c * np.cos(omega * t), v0
ax, ay, az = -omega**2 * x, -omega**2 * y, 0

zmax = max(z)

helice = "\\draw[green!50!black, thick]"
helice += " -- ".join([f"({x[i]:.3f}, {y[i]:.3f}, {z[i]:.3f})" for i in range(n)])
helice += ";"

elipse = "\\draw[dashed, fill=gray, fill opacity=0.1]"
elipse += " -- ".join([f"({x[i]:.3f}, {y[i]:.3f}, 0)" for i in np.where(t <= T)[0]])
elipse += ";"


tp = 2.15*T
xp, yp, zp = b* math.cos(omega * tp), c* math.sin(omega * tp), v0*tp
vxp, vyp, vzp = -omega * b* math.cos(omega * tp), omega * c * math.cos(omega * tp), v0
axp, ayp, azp = -omega**2 * xp, -omega**2 * yp, 0
```
    \begin{figure}[H]
      \centering
      \tdplotsetmaincoords{75}{105}
      \begin{tikzpicture}[tdplot_main_coords]
        `r py$elipse`
        \draw (`r py$b`, 0.2, 0) -- (`r py$b`, -0.2, 0)  node[left, xshift=-5pt, yshift=-5pt] {$+b$};
        \draw (`r -py$b`, 0.2, 0) -- (`r -py$b`, -0.2, 0)  node[left, xshift=5pt, yshift=5pt] {$-b$};
        \draw (0.3, `r py$c`,  0) -- (-0.3, `r py$c`,  0)  node[below, xshift=5pt, yshift=-2pt] {$+c$};
        \draw (0.3, `r -py$c`, 0) -- (-0.3, `r -py$c`, 0)  node[below, xshift=-20pt, yshift=2pt] {$-c$};
        \draw[-latex] (`r -1.5*py$b`, 0, 0) -- (`r 1.5*py$b`, 0, 0) node[left] {$x$};
        \draw[-latex] (0, `r -1.5*py$c`, 0) -- (0, `r 1.5*py$c`, 0) node[above] {$y$};
        \draw[-latex] (0, 0, 0) -- (0, 0, `r 1.1*py$zmax`) node[left] {$z$};
        `r py$helice`
        \draw[dashed] (`r round(py$xp,2)`, `r round(py$yp, 2)`, `r round(py$zp, 2)`) -- (0, 0, `r round(py$zp, 2)`) node[left, yshift=5pt] {$z$};
        \draw[dashed] (`r round(py$xp,2)`, `r round(py$yp, 2)`, `r round(py$zp, 2)`) -- (`r round(py$xp,2)`, `r round(py$yp, 2)`, 0) -- (`r round(py$xp,2)`, 0, 0) node[left] {$x$};
        \draw[dashed] (`r round(py$xp,2)`, `r round(py$yp, 2)`, 0)  -- (0, `r round(py$yp, 2)`, 0) node[above, xshift=-5pt] {$y$};
        \draw[dashed] (0,0,0) -- (`r round(py$xp,2)`, `r round(py$yp, 2)`, 0);
        %%
        \draw[-latex, thick, red] (0,0,0) -- (`r round(py$xp,2)`, `r round(py$yp, 2)`, `r round(py$zp, 2)`) node[right, midway] {$\vet{r}$};
        \draw[-latex, thick, blue] (`r round(py$xp,2)`, `r round(py$yp, 2)`, `r round(py$zp, 2)`) --++(`r round(py$vxp,2)`, `r round(py$vyp, 2)`, `r round(py$vzp, 2)`) node[below, midway] {$\vet{v}$};
        \draw[-latex, thick, blue] (`r round(py$xp,2)`, `r round(py$yp, 2)`, `r round(py$zp, 2)`) --++(`r round(py$axp,2)`, `r round(py$ayp, 2)`, `r round(py$azp, 2)`) node[above, midway] {$\vet{a}$};
      \end{tikzpicture}
    \end{figure}
    Observemos que:
    \begin{align*}
      \vet{v}(t) &= \dfrac{d\vet{r}}{dt} = -\ux \omega b \sin{(\omega t)} + \uy \omega c \cos{(\omega t)} + \uz v_0\\
      \vet{a}(t) &= \dfrac{d\vet{v}}{dt} = - \ux \omega^2 b \cos{(\omega t)} - \uy \omega^2 c \sin{(\omega t)}\\
    \end{align*}
  \fimSol
  %%%%
  \item Seja $\vet{u}$ um vetor unitário fixo arbitrário e mostre que qualquer vetor $\vet{b}$ satisfaz 
  $$
  b^2 = (\vet{u}\cdot \vet{b})^2 + (\vet{u} \times \vet{b})^2.
  $$
  Explique esse resultado em palavras, com o auxílio de uma figura.\\
  \iniSol
    Sejam $\theta$ o ângulo entre os vetores $\vet{u}$ e $\vet{b}$, então:
    \begin{align*}
      \begin{cases}
        |\vet{u} \cdot \vet{b}| &= u b \cos{\theta} = b\cos{\theta}\\
        |\vet{u} \times \vet{b}| &= u b \sin{\theta} = b \sin{\theta}
      \end{cases}
      \Rightarrow (\vet{u}\cdot \vet{b})^2 + (\vet{u} \times \vet{b})^2
      \Rightarrow (|\vet{u}\cdot \vet{b}|)^2 + (|\vet{u} \times \vet{b}|)^2 &= (b\cos{\theta})^2 + (b\cos{\theta})^2 \\
      &= b^2 \cos^2{\theta} + b^2 \sin^2 {\theta}\\
      &= b^2 (\cos^2{\theta} +  \sin^2 {\theta})\\
      &= b^2
    \end{align*}
  \fimSol
  %%%%
  \item Mostre que para quaisquer dois vetores $\vet{a}$ e $\vet{b}$
  $$
  |\vet{a}+\vet{b}| \leq (a+b).
  $$
  [\textit{Sugestão}: expanda $|\vet{a}+\vet{b}|^2$ e compare o resultado com $(a+b)^2$]. Explique por que isso é chamado de desigualdade triangular.\\
  \iniSol
    Seja $\theta$ o ângulo entre os vetores $\vet{a}$ e $\vet{b}$. Façamos:
    \begin{align*}
      |\vet{a}+\vet{b}|^2 &= (\vet{a} + \vet{b}) \cdot (\vet{a} + \vet{b}) = \vet{a}\cdot{\vet{a}} + \vet{a}\cdot\vet{b} + \vet{b} \cdot \vet{a} + \vet{b} \cdot \vet{b}\\
      &= \vet{a}\cdot{\vet{a}} + 2\vet{a}\cdot\vet{b} + \vet{b} \cdot \vet{b}\\
      &= \vet{a}\cdot{\vet{a}} + \vet{b} \cdot \vet{b} + 2\vet{a}\cdot\vet{b}\\
      &= a^2 + b^2 + 2ab \cos{\theta}
    \end{align*}
    Dado que $-1 \leq \cos{\theta} \leq 1$ para qualquer ângulo $\theta$, então
    \begin{align*}
      a^2 + b^2 - 2ab \leq |\vet{a}+\vet{b}|^2 \leq a^2 + b^2 + 2ab &\Rightarrow (a-b)^2 \leq |\vet{a}+\vet{b}|^2 \leq (a+b)^2\\
      &\Rightarrow |a-b| \leq  |\vet{a}+\vet{b}| \leq |a+b|
    \end{align*}
    Em particular, demonstramos que $|\vet{a}+\vet{b}| \leq (a+b)$.\\
    A fim de verificar o motivo pelo qual essa desigualdade é chamada \textit{desigualdade triangular}, consideremos o triângulo formado pelos vetores $\vet{a}$, $\vet{b}$ e $\vet{a}+\vet{b}$:
```{r, include=FALSE}
a <- c(5, 0)
b <- c(2, 3)
c <- a+b
delta <- 20
theta <- atan(b[2]/b[1]) * (180/pi)
```
    \begin{figure}[H]
      \centering
      \begin{tikzpicture}[rotate=`r delta`, scale=0.8]
        \draw[dashed] (`r a`) -- (`r 2*a`);
        \draw[dashed] (`r a + c(b[1],0)`) -- ++(0, `r b[2]`);
        \draw[-latex] (0, 0) -- (`r a`) node[below, midway] {$\vet{a}$};
        \draw[-latex] (`r a`) -- ++(`r b`) node[left, midway] {$\vet{b}$};
        \draw[-latex] (0, 0) -- (`r c`) node[above, midway, rotate=`r delta + (180/pi)*atan(c[2]/c[1])`] {$\vet{a}+\vet{b}$};
        \draw[latex-latex] (`r a`) ++ (1,0) arc (0:`r theta`:1) node[midway, right, rotate=`r delta`] {$\theta$};
      \end{tikzpicture}
    \end{figure}
    De acordo com a figura acima, temos:
    $$
    |\vet{a} + \vet{b}| = |\vet{a}| + |\vet{b}|\cos{\theta} = a + b\cos{\theta} \leq a+ b
    $$
  \fimSol
\end{enumerate}

 
